臺灣雲林地方法院民事判決
109年度訴字第643號
原      告  中華開發資產管理股份有限公司

法定代理人  李天送  
訴訟代理人  季佩芃律師
被      告  許林娥  

            林許秋霞

上列當事人間請求確認抵押權擔保之債權不存在等事件，本院於
民國110年4月9日言詞辯論終結，判決如下：
    主  文
確認被告林許秋霞對被告許林娥所有坐落雲林縣○○鄉○○段000000
地號土地及同段146-18地號土地，由雲林縣台西地政事務所於民
國85年5月1日以台地普字第002009號登記、債權額比例全部、擔
保債權總金額為最高限額新臺幣壹仟貳佰萬元之抵押權及其所擔
保之債權不存在。
被告林許秋霞應將前項抵押權設定登記予以塗銷。
訴訟費用由被告負擔。
     事實及理由
壹、程序事項：
一、按訴狀送達後，原告不得將原訴變更或追加他訴，但擴張或
    減縮應受判決事項之聲明者，不在此限。民事訴訟法第255
    條第1項第3款定有明文。經查：原告起訴時，其訴之聲明第
    一項原僅請求確認被告林許秋霞對被告許林娥就坐落雲林縣
    ○○鄉○○段000000地號土地，於民國85年5月1日設定登記，新
    臺幣（下同）1,200萬元之抵押權及其所擔保之債權不存在
    （見本院卷第11頁），嗣因查得坐落雲林縣○○鄉○○段000000
    地號土地為共同擔保地號，遂於110年1月15日具狀追加同段
    146-18地號土地，並變更訴之聲明第一項為：請求確認被告
    林許秋霞對被告許林娥就坐落雲林縣○○鄉○○段000000地號土
    地及同段146-18地號土地（下合稱系爭土地），於85年5月1
    日設定登記，1,200萬元之抵押權及其所擔保之債權不存在
    （見本院卷第143頁），核原告所為，係擴張應受判決事項
    之聲明，逵諸上開規定，核無不合，應予准許。
二、按確認之訴，非原告有即受確認判決之法律上利益者，不得
    提起，民事訴訟法第247條第1項定有明文。所謂即受確認判
    決之法律上利益，係指法律關係之存否不明確，原告主觀上
    認其在法律上之地位有不安之狀態存在，且此種不安之狀態
    ，能以確認判決將之除去者而言；又確認法律關係成立或不
    成立之訴，如有即受確認判決之法律上利益，縱其所求確認
    者為他人間之法律關係，亦非不得提起（最高法院52年台上
    字第1240號、32年上字第3165號判決意旨參照）。本件原告
    主張其對被告許林娥有債權存在，經聲請強制執行被告許林
    娥名下所有坐落雲林縣○○鄉○○段000000地號土地時，因其上
    設定有以被告林許秋霞為抵押權人，擔保債權最高限額1,20
    0萬元之最高限額抵押權（下稱系爭抵押權），致恐無拍賣
    實益等情，業據原告提出本院109年度司執字第19368號函文
    為憑（見本院卷第37至39頁），是被告間之系爭抵押權及所
    擔保之債權存否，攸關系爭抵押權是否應予塗銷，及原告得
    否藉由強制執行系爭土地來獲得債權之滿足，原告對此自有
    請求確認之法律上利益，其提起本件確認之訴，於法即無不
    合。
三、被告經合法通知，未於言詞辯論期日到場，核無民事訴訟法
    第386 條各款所列情形，爰依原告聲請，由其一造辯論而為
    判決。
貳、實體方面：
一、原告起訴主張：
　㈠被告許林娥積欠原債權人即訴外人彰化商業銀行股份有限公
    司（下稱彰化銀行）債務，嗣後原債權人即彰化銀行於92年
    3月28日業將本件債權全部（含本金暨相關利息、遲延利息
    、違約金、墊付費用等債權、擔保物權及其它一切從屬權利
    等）讓與訴外人龍星昇第三資產管理股份有限公司（下稱龍
    星昇公司），又訴外人龍星昇公司於97年6月25日將上述債
    權讓與原告，故原告自為被告許林娥之合法債權人，得以債
    權人之名義主張權利。
  ㈡原告既對被告提起確認系爭抵押權所擔保債權不存在之訴，
    此為消極確認之訴，自應由被告就其事實存在負舉證責任。
    且若本件依該債權性質及債權發生後而有時效完成之可能性
    存在，然被告許林娥迄今仍未為此項請求，原告為保全其權
    益，自得主張時效消滅。
  ㈢基於抵押權之從屬性，系爭抵押權所擔保之債權不存在或時
    效消滅，系爭抵押權即失所附麗，應許原告依民法第242 條
    及第767 條中段規定代位行使除去妨害，請求塗銷系爭抵押
    權登記。綜上，聲明：如主文第1 、2 項所示。 
二、被告方面：被告未於言詞辯論期日到場，亦未提出準備書狀
    作何聲明或陳述。
三、本院之判斷
  ㈠按稱最高限額抵押權者，謂債務人或第三人提供其不動產為
    擔保，就債權人對債務人一定範圍內之不特定債權，在最高
    限額內設定之抵押權。96年3 月28日修正，同年9 月28日施
    行之民法新增條文第881 條之1 第1 項定有明文。而民法物
    權編施行法第17條規定：修正之民法第881 條之1 至第881
    條之17之規定，除第881 條之1 第2 項、第881 條之4 第2
    項、第881 條之7 之規定外，於民法物權編修正施行前設定
    之最高限額抵押權，亦適用之。即上開規定仍溯及適用於修
    正施行前的最高限額抵押權。次按最高限額抵押權所擔保之
    原債權，除本節另有規定外，因下列事由之一而確定：一、
    約定之原債權確定期日屆至者。民法第881 條之12第1 項第
    1 款定有明文。而民法第881 條之12第1 項所稱「最高限額
    抵押權所擔保之原債權之確定」，係指最高限額抵押權所擔
    保之一定範圍內不特定債權，因一定事由之發生，歸於具體
    特定而言。最高限額抵押權所擔保之債權確定後，擔保債權
    之流動性隨之喪失，該抵押權所擔保者由不特定債權變為特
    定債權，抵押權之從屬性即回復，其性質已與普通抵押權相
    同。
  ㈡系爭抵押權於85年5月1日設定登記，設定字號：台地普字第0
    02009號，擔保最高限額12,000,000 元，存續期間85年4月2
    3日至95年4月22日，有系爭土地登記第一類謄本在卷可憑（
    見本院卷第41 頁、53至55頁、第83至85頁、第113至115頁
    ），雖當時法無明文最高限額抵押權，使地政機關以「抵押
    權」為權利種類之登記，但其本質上仍為最高限額抵押權無
    誤，並因民法物權編施行法第17條之規定，民法修正後關於
    最高限額抵押權之規定，亦有適用，於存續期間屆滿，該抵
    押權所擔保者由不特定債權變為特定債權，抵押權之從屬性
    即回復，其性質已與普通抵押權相同。
  ㈢查系爭抵押權於95年4月22日存續期間屆滿，堪認系爭抵押權
    之原債權於95年4月22日確定，則其所擔保者應係95年4月22
    日前發生之債權，而原告主張被告間並無系爭抵押權所擔保
    之債權存在，被告未到庭亦未提出任何書狀爭執，依民事訴
    訟法第280條第3項準用同條第1項之規定，視同被告自認原
    告主張之事實，則基於抵押權之從屬性，系爭抵押權所擔保
    之債權既不存在，系爭抵押權之設定應失所附麗亦不存在。
      
  ㈣按所有人對於妨害其所有權者，得請求除去之，民法第767條
    第1項中段定有明文。又債務人怠於行使其權利時，債權人
    因保全債權，得以自己之名義，行使其權利。但專屬於債務
    人本身者，不在此限，民法第242條亦定有明文。此項代位
    權行使之範圍，就同法第243條但書規定旨趣推之，並不以
    保存行為為限，凡以權利之保存或實行為目的之一切審判上
    或審判外之行為，諸如假扣押、假處分、聲請強制執行、實
    行擔保權、催告、提起訴訟等，債權人皆得代位行使（最高
    法院69年台抗字第240號裁定意旨參照）。被告許林娥為系
    爭土地之所有權人，系爭抵押權既不存在，依社會上一般交
    易習慣，系爭土地上存有系爭抵押權登記對於土地客觀交換
    價值有負面影響，影響土地所有權之完整，自屬對所有權之
    妨害至明，原告為被告許林娥之債權人，其為保全債權，代
    位被告許林娥訴請塗銷系爭抵押權設定登記，洵屬有據，應
    予准許。
四、綜上，原告請求確認被告林許秋霞對被告許林娥就系爭抵押
    權及其所擔保之債權均不存在，暨請求被告許林娥應就系爭
    抵押權設定登記予以塗銷，均為有理由，應予准許，爰判決
    如主文第1、2項所示。
五、訴訟費用負擔之依據：民事訴訟法第78條，第85條第1項。
中　　華　　民　　國　　110 　年　　4 　　月　　23　　日
                  民事第二庭    法  官  洪儀芳

以上正本係照原本作成。
如對本判決上訴，須於判決送達後廿日內向本院提出上訴狀。如
委任律師提起上訴者，應一併繳納上訴審裁判費。
中　　華　　民　　國　　110 　年　　4 　　月　　23　　日
                                書記官　林左茹